【裁判字號】    95,家抗,10
【裁判日期】    950719
【裁判案由】    拋棄繼承權
【裁判全文】
臺灣高雄地方法院民事裁定              95年度家抗字第10號
抗  告  人  甲○○○
            丙○○
上列抗告人因聲明拋棄被繼承人乙○○之繼承權事件，對於中華
民國九十五年二月二十二日本院九十四年度繼字第二三七一號裁
定提起抗告，本院裁定如下：
      主    文
抗告駁回。
抗告程序費用新臺幣壹仟元由抗告人負擔。
      理    由
一、本件聲明人即抗告人於原審法院聲請意旨係以：抗告人二人
    之兄弟即被繼承人乙○○於民國九十三年一月七日死亡，而
    抗告人二人均於九十四年十一月十八日突然接到高雄市農會
    對抗告人二人所提起返回借款訴訟之開庭通知，抗告人二人
    才知被繼承人乙○○已死亡之事，而被繼承人乙○○未婚，
    亦無子女，父母亦均已過世，抗告人二人均為被繼承人乙○○之法定繼承人。因被繼承人乙○○為抗告人父母所收養之
    子，但被繼承人乙○○於六十七年間即離家，甚至於母親七
    十二年間過世時託友人通知被繼承人乙○○，被繼承人乙○○仍未返家祭拜與送殯，且未曾與姊妹聯繫，致抗告人二人
    於被繼承人乙○○過世時均不知被繼承人死亡之事，直到收
    受前開訴訟起訴狀繕本始知，是抗告人均自願拋棄繼承權，
    爰依法聲明拋棄繼承，並請法院准予備查等語。
二、原審法院裁定以：按繼承人得拋棄其繼承權；前項拋棄，應
    於知悉其得拋棄之時起二個月內以書面向法院為之，民法第
    一千一百七十四條定有明文。查被繼承人乙○○於九十三年
    一月六日死亡，而抗告人（即聲明人）雖均稱至九十四年十
    一月十八日接獲本院九十四年度重訴字第三八０號民事返還
    借款事件開庭通知，始知被繼承人乙○○死亡之事實，惟經
    本院依職權向戶政機關調閱被繼承人乙○○死亡登記相關資
    料核閱結果，被繼承人乙○○之死亡登記，係由抗告人丙○○於九十三年一月七日即被繼承人乙○○死亡之翌日，即向
    戶政機關提出死亡登記之聲請，此有高雄市前金區戶政事務
    所於九十五年一月二十三日高市金戶字第０九五００００二
    七八號函所附送之被繼承人乙○○之死亡登記申請書一份附
    卷可稽，顯見聲明人丙○○至遲應於九十三年一月七日，即
    知悉被繼承人乙○○已死亡之事實；又既係由聲明人丙○○
    向戶政機關為被繼承人乙○○死亡登記之聲請，足徵聲明人
    丙○○應早知悉被繼承人乙○○並無第一及第二順位之繼承
    人存在，且與被繼承人乙○○之關係亦應稱密切，是聲明人
    丙○○所稱遲至九十四年十一月十八日始知悉被繼承人乙○○死亡云云，自無可信之處。至於雖聲明人甲○○○於本院
    調查時表示：不知道丙○○有去戶政機關辦理死亡登記云云
    ，而聲明人丙○○亦到院陳述：甲○○○確實不知道伊去辦
    理被繼承人乙○○死亡登記的事云云，然抗告人二人之戶籍
    相同，此有抗告人二人之戶籍謄本一份在卷可稽，依抗告人
    丙○○自承：因為常常不住在大順二路的住址，故戶籍寄在
    甲○○○的家裏，若有通知寄到甲○○○的家中，他們（指
    甲○○○）會通知我等語（見本院九十五年二月二十日訊問
    筆錄），足見聲明人二人平日即有相當頻密之連繫，則衡情
    當被繼承人乙○○死亡之際，身被繼承人乙○○姐妹之聲明
    人丙○○，當無不在第一時間告知同為被繼承人乙○○姐妹
    之聲明人甲○○○之理，是堪認聲明人甲○○○亦應早於九
    十三年一、二月間，即知悉被繼承人乙○○死亡，且其為合
    法繼承人之事實。綜上，抗告人等既至遲應分別於九十三年
    一月七日及同年一、二月間，即知悉被繼承人死亡，且渠等
    皆為合法繼承人之事實，乃遲至民國九十四年十一月二十一
    日始向本院聲明拋棄繼承權，顯逾二個月之期限，其聲明於
    法不合，應予駁回。
三、抗告意旨係以：
（一）抗告人甲○○○部分：抗告人甲○○○之姐丙○○雖將戶
      籍寄籍在抗告人甲○○○之戶籍處所，但姊妹間各為生活
      奔波，少有聯絡，縱然抗告人甲○○○代收丙○○私人信
      件，亦僅置放在門外信箱，供抗告人丙○○自行取回，是
      雙方間少有往來，故無原審所認定「二人平日即有相當頻
      密之連繫」，是抗告人甲○○○確實到九十四年十一月十
      八日因接獲法院開庭通知書時，才知道被繼承人乙○○已
      死亡。是抗告人於九十四年十一月二十一日聲明拋棄繼承
      ，並未逾期，原審應准予備查，詎竟駁回抗告人甲○○○
      之聲明，顯有未恰，爰依法提出抗告等語。
（二）抗告人丙○○部分：先陳：抗告人丙○○於九十四年十一
      月十八日接獲法院九十四年度重訴字第三八０號民事反還
      借款之開庭通知書時，才知被繼承人乙○○以死亡之情是
      抗告人丙○○於九十四年十一月二十一日聲明拋棄繼承並
      未逾期，原審逕認抗告人丙○○拋棄繼承已逾二個月期間
      顯有未洽等語。復改陳：抗告人丙○○於被繼承人乙○○
      於過世當天就經由行德慈善會通知而知悉，因抗告人丙○○也是慈善會的會員，會來抗告，是因抗告人丙○○當時
      不知道要辦理拋棄繼承，現在嚥不下這口氣才來抗告等語
      。
（三）均聲明：原裁定廢棄，請准予備查抗告人之拋棄繼承。
四、按遺產繼承人，除配偶外，依左列順序定之：１、直系血親
    卑親屬。２、父母。３、兄弟姊妹。４、祖父母；又繼承人
    得拋棄其繼承權。前項拋棄，應於知悉其得繼承之時起二個
    月內以書面向法院為之。並以書面通知因其拋棄而應為繼承
    之人，但不能通知者，不在此限，民法第一七一百三十八條
    、第一千一百七十四條分別定有明文。而所謂知悉得繼承，
    係指知悉得為繼承人者而言。至於被繼承人之權利義務，如
    遺產、債務等，其繼承人是否知悉，要與知悉得繼承與否無
    涉，亦有臺灣高等法院八十六年度家抗字第一三一號裁判意
    旨可資參佐。
五、經查：
（一）本件被繼承人乙○○於九十三年一月六日死亡，其無配偶
      ，亦無子女，第二順位繼承人即養父母黃和全、黃雲英均
      已於被繼承人乙○○過世前死亡，有抗告人於原審所提出
      被繼承人之戶籍謄本一份附卷可稽，並據抗告人陳述甚明
      ，是本件自應由第三順序繼承人即抗告人二人繼承被繼承
      人乙○○之遺產。
（二）查抗告人丙○○於被繼承人乙○○死亡當天已知被繼承人
      乙○○死亡之事實，已據抗告人丙○○於本院調查時陳述
      ：弟弟乙○○是生病過世的，且於過世當天伊就知道，是
      行德慈善會通知伊，因伊是慈善會的會員等語甚詳（見本
      院九十五年五月八日非訟事件筆錄），而抗告人丙○○於
      被繼承人乙○○過世後翌日即九十三年一月七日為被繼承
      人乙○○辦理死亡登記申請事項乙節，亦據原審依職權調
      閱被繼承人乙○○死亡登記申請書等資料甚詳，此有高雄
      市前金區戶政事務所於九十五年一月二十三日以高市金戶
      字第０９５００００２７８號函所附死亡登記申請書、戶
      籍謄本、死亡證明書等資料在卷可憑。是抗告人丙○○於
      被繼承人乙○○死亡之日即已知悉得繼承之事實，竟遲至
      九十四年十一月二十一日始向原法院聲明拋棄繼承權，有
      原法院於聲明狀上收文日期章可稽，抗告人丙○○聲明拋
      棄繼承已逾二個月之期限，原法院因而否准抗告人丙○○
      之聲明，洵屬正當。至於抗告人丙○○又改陳不知要辦理
      拋棄繼承云云，惟抗告人丙○○不得以不知法律或不知繼
      承債務為由而得以遲延聲明拋棄繼承，是本件抗告人丙○○前開抗辯並無理由。
（三）又抗告人二人之戶籍地址均相同部分，業據抗告人於原審
      提出戶籍謄本二紙在卷可稽，且抗告人丙○○係因離婚後
      ，另行一人居住在大順二路住處，但因常不在家，故經抗
      告人甲○○○之同意後，將戶籍設在抗告人甲○○○實際
      住處即其戶籍地，並由抗告人甲○○○代收信件後再通知
      抗告人丙○○等情，業據抗告人丙○○於原審陳述甚詳（
      見原審卷第五十四頁筆錄），是抗告人甲○○○抗告所陳
      ：姊妹二人各為生活奔波，少有聯絡，縱有為抗告人甲○○○代收信件，亦僅置放門外信箱，由抗告人丙○○自行
      取回，雙方少有聯繫云云，顯與抗告人丙○○所述不符，
      已有可疑，且被繼承人乙○○分別為抗告人二人之兄、弟
      ，抗告人丙○○在知悉被繼承人乙○○過世後竟然隱瞞未
      告知僅餘親人即抗告人甲○○○？亦未讓抗告人甲○○○
      為哥哥即被繼承人乙○○奔喪、祭拜，甚至任由抗告人甲○○○不聞問？均與常情有悖，是抗告人甲○○○所稱抗
      告人丙○○於知悉被繼承人乙○○過世後，並未告知抗告
      人甲○○○云云，亦不足採信，此外，抗告人並未提出任
      何證據可以證明抗告人甲○○○與抗告人丙○○均不聯絡
      、往來，亦不知被繼承人乙○○過世之情，是抗告人甲○○○抗告意旨仍執陳詞，指摘原裁定不當，求予廢棄，非
      有理由，應予駁回。
（四）綜上所述，本件抗告人丙○○、甲○○○聲明拋棄被繼承
      人盧福霖之繼承權於法不合，應予駁回。抗告意旨仍執前
      詞指摘原裁定不當，求予廢棄，非有理由，均應予駁回。
五、據上論結，本件抗告為無理由，爰依非訟事件法第二十一條
    第二項、第四十六條，民事訴訟法第四百九十五條之一第一
    項、第四百四十九條第一項、第九十五條、第七十八條、第
    八十五條第一項前段，裁定如主文。
中    華    民    國    95    年    7     月    19    日
                  家事庭審判長法  官  張桂美
                              法  官  郭家瑛
                              法  官  程克琳
右為正本係照原本作成。
本裁定除以適用法規顯有錯誤為理由，並經本院許可外，不得再
抗告。如提起再抗告，應於收受後10日內委任律師為非訟代理人
向本院提出再抗告狀，並繳納再抗告費新臺幣1000元。
中    華    民    國    95    年    7     月    19    日
                              書記官  洪敏芳


司法院資訊處製作；財團法人民間司法改革基金會備份。
